臺灣高等法院刑事判決　　　　　　　　　　　　　九十一年度交上易字第三五八號
　　上　訴　人　臺灣新竹地方法院檢察署檢察官
　　被　　　告　甲○○　男二十.
　　選任辯護人　陳建昌律師
右上訴人因被告過失傷害案件，不服臺灣新竹地方法院九十一年度交易字第一一一號
，中華民國九十一年九月三日第一審判決（起訴案號：臺灣新竹地方法院檢察署九十
一年度偵字第五五三號）提起上訴，本院判決如左：
    主      文
原判決撤銷。
甲○○無罪。
    理      由
一、公訴意旨略以被告甲○○於民國九十年八月五日九時四十分許，駕駛車號Ｋ七－
    ００八一號自小客車行經新竹縣新豐鄉中崙村二五五之一號前，本應注意汽車在
    同一車道行駛時，除超越前車外，後車與前車之間應保持隨時可以煞停之距離，
    而依當時情形又無不能注意之情事，竟疏於注意保持安全距離，致發現前方由告
    訴人乙○○騎乘之車號ＲＰＦ－一九０號輕型機車因閃避坑洞不當倒地時，已煞
    避不及而衝撞乙○○騎乘之機車達十公尺遠，使告訴人乙○○左肱骨、右側第四
    、五肋骨、骨盆骨折、左嘴角、左膝、右大腿多處撕裂傷，左下腹、右髖、右膝
    、右足背及左膝擦傷。案經乙○○訴由新竹縣警察局竹北分局報請臺灣新竹地方
    法院檢察署檢察官偵查起訴。因認被告係觸犯刑法第二百八十四條第一項前段之
    過失傷害罪嫌云云。
二、查犯罪事實應依證據認定之，無證據不得推定其犯罪事實；又不能證明被告犯罪
    者，應諭知無罪之判決；刑事訴訟法第一百五十六條第一項、第二項、第一百五
    十四條、第三百零一條第一項分別定有明文。又犯罪事實之認定，應憑真實之證
    據，倘證據是否真實尚欠明確，自難以擬制推測之方法，為其判斷之基礎；而認
    定犯罪事實之證據係指足以認定被告確有犯罪行為之積極證據而言，該項證據自
    須適合於被告犯罪事實之認定，始得採為斷罪資料，最高法院五十三年著有臺上
    字第六五六號、二十九年上字第三一０五號判例。且刑事訴訟上證明之資料，無
    論其為直接或間接證據，均須達於通常一般之人均不致有所懷疑，而得確信其為
    真實之程度，始得據為有罪之認定，若其關於被告是否犯罪之證明未能達此程度
    ，而有合理懷疑之存在，致使無從形成有罪之確信，根據「罪證有疑，利於被告
    」之證據法則，即不得遽為不利被告之認定，亦有最高法院七十六年度臺上字第
    四九八六號判例可稽。其以情況證據（即間接證據）斷罪時，尤須基於該證據在
    直接關係上所可證明之他項情況事實，本乎推理作用足以確證被告有罪，方為合
    法，不得徒憑主觀上之推想，將一般經驗上有利被告之其他合理情況逕予排除，
    此觀諸最高法院三十二年上字第六七號自明。
三、本件公訴人指訴被告涉嫌過失傷害罪，經查不外以告訴人鍾玉芝之指訴，長庚醫
    院診斷證明書、道路交通事故調查報告表及現場相片等件在卷可稽，因認被告駕
    車行經右揭肇事地點，並未與右斜前方告訴人騎乘之輕型機車間保持隨時可以煞
    停之適當行車距離，其有過失，堪以認定，有台灣省車輛行車事故覆議鑑定委員
    會九十一年六月二十四日出具之府覆議字第九一０八八一號覆議意見書亦同此認
    定云云為其論據。
四、訊據被告甲○○堅決有過失傷害之犯行，辯稱：「當時我行駛我的車道，對方行
    駛另一個車道，但是對方摔倒在我前方，怪我沒有保持安全距離，因為汽車只有
    前後安全距離，沒有左右安全距離，我是開汽車，她是騎機車，但是她摔倒在我
    前方，我認為我沒有過失」（見本院九十一年十一月一日調查筆錄）。辯護人辯
    護意旨略以：按「法院認其所囑託之機關鑑定有欠完備，固不妨另行鑑定，但鑑
    定報告能否採取，係證據之證明力問題，按照刑事訴訟法第二百六十九條，既賦
    予法院自由判斷之權，則其應否另行鑑定，在審理事實之法院，自屬有權酌定，
    上訴人縱向原審請求另行鑑定，原審以應行鑑定之事項已臻明瞭，無再另行鑑定
    之必要，經裁定駁回後，既採為認定事實之證據，並無違法之可言。」（參照二
    十六年滬上第一號判例）。換言之；鑑定報告僅係供法院判決之參考，不能拘束
    法院，否則鑑定報告一出，豈非判決結果已定。茲原審判決捨台灣省竹苗區車輛
    行車事故鑑定委員會之鑑定報告而取臺灣省車輛行車事故覆議鑑定委員會之鑑定
    報告而未在判決書中說明理由，不無理由不備之違誤。且鑑定報告係依車禍事故
    之經過而作成，要非覆議鑑定報告書之專業性必勝於鑑定報告書。法院係依當事
    人所陳述之事實適用法律，而後作成判決書。雖被告於九十一年二月二十日在偵
    訊時被訊及：「認為本件你有過失？」時，答稱：「有，沒有保持適當行車距離
    。」等語，及原審判決理由欄第一、點中載有：「：：被告雖辯稱如前述，惟
    按人之記憶無非以事件發生之初最為鮮明，且面臨刑事訴追時，因涉及己之權益
    ，無不謹慎應對，從而，被告於警訊及初次偵查中之供述，自屬可採；又公訴人
    於初次偵訊時之問題：「認為本件你有過失？」，問句簡潔清楚，亦無被告所稱
    誤解之可能。是被告上開辯詞，均無足取。」等語。惟；當事人是否有過失，需
    依過失四要素逐一加以檢驗，易言之；過失係法律評價之問題，非當事人說有過
    失即認定其有過失。又；被告於九十一年十一月二十五日在開庭之際，基於道義
    上業己交付新台幣二十五萬元予告訴人達成和解，並此敘明。綜據上述，被告要
    無過失，被告無罪等語。
五、經查：
（一）、本件被告於警訊時稱：我駕駛自小客車由中崙村往新庄子方向行駛，在我前
        方有一部輕機車，她為了閃避坑洞本身跌倒已偏到我車前，我在後面煞車已
        來不及了，：：我看到對方跌倒大概約二公尺，：：車速約四十公里，：：
        我車前保險桿損害，：：我認為我直行，她又為閃避坑洞跌倒，我跟在後面
        煞車已來不及，：：才會碰到她等語。告訴人於警訊時亦稱：「我騎乘輕機
        車由中崙往新庄子方向走至肇事地，因路上有坑洞，我要往左閃開已來不及
        ，前輪便掉入坑洞，人就跌倒，後面車子就撞上我：：（是否閃坑洞才跌倒
        ？）是，（是否從坑洞左側閃？）是」等語。渠等於偵查中、原審調查、審
        理時及本院調查、審理時亦為大致相同之供述。
（二）、再觀卷附現場照片所示，事故地點為雙向車道之鄉道，被告所駕駛之自用小
        客車，事故後停置於中央分向線旁，車前左輪已越中央分向線，坑洞位置已
        佔同方向車道之半，然坑洞至中央分向線，尚可容下一輛小型普通自用小客
        車之通行，而告訴人於原審供稱：伊是騎在白線左邊等語。被告稱：伊是偏
        向對向車道等語（均見原審卷第七頁筆錄）。二人所述如均無誤，則告訴人
        係欲閃避坑洞始行左偏，則由上述渠自承由坑洞左側閃避乙節觀之，其原應
        係於坑洞之車道範圍內行駛，被告自用小客車應在其左後方無坑洞之車道範
        圍內行駛，機車顯非在自用小客車行駛動線之正前方，而係於自用小客車右
        方之慢車道上，因認二車並非在同一車道行駛（按慢車在未畫設慢車之道路
        ，應靠路邊右側行駛，為道路交通安全規則第一百二十四條第二項明文所規
        定，被告與告訴人二人於上開車道，顯均遵行方向而行駛），是本件並無道
        路交通安全規則第九十四條第一項規定：「按汽車在同一車道行駛時，除超
        越前車外，後車與前車之間應保持隨時可以煞停之距離」之適用；復依卷附
        交通事故調查報告表所載，右揭肇事路段為舖設柏油之乾燥路面，則依據司
        法行政部院頒布之一般公路汽車煞車距離、行車速度對照表所示，時速四十
        公里左右之速度，其煞車距離在舖設瀝青、乾燥之道路上依舖設年限（依新
        築至三年以上），係七點四公尺至九公尺，加上被告須要四分之三秒之反應
        距離，則因告訴人閃避坑洞而左閃，在左後方之被告駕駛車輛如確距其機車
        僅約二公尺遠，實已無從反應，被告自無過失可言。如此，自亦無道路交通
        安全規則第九十四條第三項「汽車行駛時，駕駛人應注意車前狀況，並隨時
        採取必要之安全措施」規定之適用。
（三）、又於偵查中，被告稱：「（認為本件你有過失？）有，沒有保持適當行車距
        離」（見九十一年度偵字第五五三號卷第一頁反面、第二、十八、十九頁）
        其答此話，原因不一，或不諳道路交通安全規則之規定，誤認自己有過失，
        或自己確實有過失，不一而足，然吾人究不得據此認定被告「應」有過失，
        自不待言。被告既無過失如前述，則台灣省車輛行車事故覆議鑑定委員會九
        十一年六月二十四日出具之府覆議字第九一０八八一號覆議意見書（見上開
        偵查卷第五十一頁），認被告駕車行經右揭肇事地點，並未與右斜前方告訴
        人騎乘之輕型機車間保持隨時可以煞停之適當行車距離，且未充分注意車前
        狀況云云，有該覆議意見書在卷可稽，信非允洽，應予敘明。
（四）、公訴人援引道路交通安全規則第九十四條第一項、第三項規定：「按汽車在
        同一車道行駛時，除超越前車外，後車與前車之間應保持隨時可以煞停之距
        離」，並認被告有過失，尚有誤會。此外查無其他事證足資證明被告犯罪，
        應為被告無罪之判決。
六、原審不察，遽為被告有罪之判決，尚有未當，自應由本院予以撤銷改判，為被告
    無罪之諭知，公訴人循告訴人之請求上訴意旨略以：「一、原判決認告訴人『騎
    乘機車行經上揭路段時，亦應注意車前狀況，對路面有坑洞不平之情形，應及早
    採取適當安全措施繞道行駛，竟疏於注意，致發現路面坑洞時，偏左煞避不及，
    駛經坑洞失控摔倒，甲○○遇此狀況，因其亦有前述未注意保持安全距離及未充
    分注意車前狀況之疏失，雖踩煞車，但仍閃煞不及而碰撞乙○○騎乘之前開機車
    ，並將該機車往前推行．．』，惟查當時實際情形為告訴人沿外側車道騎乘機車
    ，行經車禍地點前，因路面有兩處坑洞，坑洞前方右側路緣白線外柏油路基流失
    ，無法右轉繞過坑洞前行，故減速回頭看後方有無來車，擬往左方繞過坑洞行駛
    時，發現被告駕駛之自小客車快速由左後方疾駛而來，聲請人自無法偏左繞過坑
    洞，被逼迫向前行進，以致機車陷入坑洞倒地，而被告則在高速行駛下，疏未注
    意車前狀況，突見告訴人回頭後看，以為告訴人將向左變換車道，一時慌亂未採
    取必要措施，將告訴人撞離七、八公尺遠。原審僅依被告供述認定被告車速為四
    十公里，苟被告車速僅為四十公里，縱使未保持安全距離，煞車後經過二公尺之
    距離應已減至相當程度，不致將告訴人機車撞離達七、八公尺遠，是原審未查明
    被告是否違反行車速度限制，作為判定車禍責任歸屬之依據，似有未恰。二、被
    告於法院審理時否認未保持行車距離而有過失，卸責意圖明顯，犯罪後態度惡劣
    ，且未賠償告訴人，無和解誠意，量刑似屬過輕。三、被告之過失行為，同時導
    致站在機車前腳踏處之告訴人長女孫夢涵頭部擦傷及皮下出血，係一行為觸犯數
    罪名，應依刑法第五十五條從一重處斷。」認被告犯罪，雖非無見，然經核或純
    屬推測之語，或於認定有罪後之法律上見解，均非有理由，然原判決既有前開可
    議之處，自應由本院予以撤銷改判，另為被告無罪之判決。
七、被告甲○○經合法傳喚，無正當之理由不到庭，爰不待其陳述，逕行判決。
據上論斷，應依刑事訴訟法第三百七十一條、第三百六十九條第一項前段、第三百六
十四條、第三百零一條第一項前段，判決如主文。
案經檢察官劉靜婉到庭執行職務。
中    華    民    國    九十一    年    十二      月        三十        日
                              臺灣高等法院交通法庭
                                  審判長法  官  葉  騰  瑞
                                        法  官  黃  國  忠
                                        法  官  江  國  華
右正本證明與原本無異。
不得上訴。
                                        書記官  吳  碧  玲
中      華      民      國     九十二   年      一      月      二      日
